【裁判字號】    98,上,1127
【裁判日期】    990504
【裁判案由】    拆屋還地
【裁判全文】
臺灣高等法院民事判決                  98年度上字第1127號
上  訴  人  甲○○
訴訟代理人  王師凱律師
            蔡欽源律師
被  上訴人  乙○○
訴訟代理人  謝易達律師
複  代理人  莊士郎律師
上列當事人間請求拆屋還地事件，上訴人對於中華民國98年8月
21日臺灣臺北地方法院97年度訴字第5784號第一審判決提起上訴
，本院於99年4月20日言詞辯論終結，判決如下：
    主    文
上訴駁回。
第二審訴訟費用由上訴人負擔。
    事    實    及    理    由
一、上訴人主張：坐落台北市○○區○○段四小段274、284號及
    同段三小段751-2 、764號等4筆土地（下合稱系爭土地），
    原係兩造先祖周保（歿）所有。周保有四名兒子即周大港（
    歿）、周大太（歿）、周大生（歿）及周金英。被上訴人為
    周大港之子，上訴人則為周大太之孫，兩造現與訴外人周妹
    等人分別共有系爭土地。因被上訴人於附圖一a、b、c、d、
    e部分搭建房屋、樓梯、雨遮等設施（下合稱附圖一建物）
    ，並於附圖二A、B、C部分搭建房舍（下合稱附圖二建物）
    ，作為茶藝館使用，此舉顯已侵害上訴人就系爭土地之所有
    權。況且，系爭土地為農業用地，縱使兩造先人訂有分管協
    議，亦應分作耕種，但是被上訴人以建物做商業使用，亦違
    反分管協議，且造成上訴人無法享有農地免徵遺產稅之損害
    。爰依所有物返還請求權請求拆屋還地等語〔於原審聲明：
    被上訴人應將坐落台北市○○區○○段四小段274及284地號
    土地上如附圖一所示a、b、c、d、e部分（面積分別如附圖
    一所示），及坐落同段三小段751-2與764地號土地上如附圖
    二所示A、B、C部分（面積分別如附圖二所示）之建物拆除
    ，將土地返還上訴人及其他共有人。原審為上訴人全部敗訴
    判決，上訴人提起上訴〕。並上訴聲明：(一)原判決廢棄。
    (二)被上訴人應將坐落台北市○○區○○段四小段274及284地
    號土地上如附圖一所示a、b、c、d、e部分（面積分別如附
    圖一所示），及坐落同段三小段751-2與764地號土地上如附
    圖二所示A、B、C部分（面積分別如附圖二所示）之建物拆
    除，將土地返還上訴人及其他共有人。(三)願供擔保請准宣告
    假執行。
二、被上訴人則以：兩造先祖周保育有四名兒子即周大港、周大
    太、周大生及周金英，但是周金英於日據時期即入贅，依日
    據時期家產繼承習慣，周金英喪失對周保遺產之繼承權。嗣
    周大港、周大太、周大生口頭協議就系爭土地分管，附圖一
    建物與附圖二建物，均位於周大港所分管土地；兩造分係周
    大港、周大太之繼承人，自應受分管協議所拘束。故被上訴
    人得於系爭土地搭建上開房舍使用等語，資為抗辯。並答辯
    聲明：上訴駁回。如受不利判決，願供擔保請准宣告免為假
    執行。
三、兩造不爭執事實：
  (一)系爭土地原為兩造先祖周保（歿）所有，周保有四名兒子即
    周大港（歿）、周大太（歿，原判決部分文字誤為周大泰）
    、周大生（歿）及周金英。周大太育有周晴吉（歿），周晴
    吉育有上訴人，周大港則育有被上訴人、周妹等子女。系爭
    土地現由兩造與周妹等人分別共有。（見原審卷(一)6至20頁
    土地登記簿謄本、本院卷56頁繼承系統表）
  (二)系爭土地為農業用地，被上訴人於其上分別搭建附圖一、二
    建物，附圖一建物位於附圖一a、b、c、d、e部分（面積各
    為274平方公尺、42平方公尺、569平方公尺、22平方公尺、
    9平方公尺），包含房屋、樓梯、雨遮等設施。附圖二建物
    位於附圖二A、B、C部分（面積各為131平方公尺、5平方公
    尺、1平方公尺）。上開建物均由被上訴人使用並經營茶藝
    館。（原審卷(二)32、36至37頁）
四、上訴人主張系爭土地為兩造等人共有，被上訴人不得擅自搭
    建附圖一、二建物。周大港、周大太、周大生並未協議上開
    房屋基地由周大港分管，縱使有分管協議，由於未徵得周金
    英同意，故協議不生效力；何況分管協議應限於「分作耕種
    」，但被上訴人係興建茶藝館作為商業使用，亦違反分管協
    議，應拆屋還地云云。被上訴人辯稱周大港、周大太、周大
    生三兄弟於生前口頭協議，決定各自分管範圍，附圖一、二
    建物均位於周大港分管區域，72年與82年，周晴吉且出具同
    意書供被上訴人建屋、申設門牌，足見分管協議確有其事。
    被上訴人原本係種田，後來雖經營茶藝管，亦不影響分管協
    議等語。經查：
  (一)按「共有物之管理，除契約另有約定外，應以共有人過半數
    及其應有部分合計過半數之同意行之。但其應有部分合計逾
    三分之二者，其人數不予計算」，民法第820條第1項定有明
    文。最高法院48年度台上字第1065號判例，認為「共有人於
    與其他共有人訂立共有物分割或分管之特約後，縱將其應有
    部分讓與第三人，其分割或分管契約，對於受讓人仍繼續存
    在」，就維持法律秩序之安定性而言，固有其必要，惟應有
    部分之受讓人若不知悉有分管契約，亦無可得而知之情形，
    受讓人仍受讓與人所訂分管契約之拘束，有使善意第三人受
    不測損害之虞，與憲法保障人民財產權之意旨有違，首開判
    例在此範圍內，嗣後應不再援用（司法院大法官會議釋字第
    349號解釋意旨參照）。且共有物分管之約定，不以訂立書
    面為要件，倘共有人間實際上劃定使用範圍，對各自占有管
    領之部分，互相容忍，對於他共有人使用、收益，各自占有
    之土地，未予干涉，已歷有年所，即非不得認有默示分管契
    約之存在（最高法院83年度台上字第1377號判決意旨參照）
  (二)「…（關於入贅者就本生家之繼承權）日據後期之判例既均
    採反對說，且就戶主繼承之理論而言，亦以採反對說，認為
    招婿、招夫未出舍復歸本生家之前，對於本生家之財產無繼
    承權」（法務部著作，「臺灣民事習慣調查報告」，第391
    頁，81年3月6版，法務通訊雜誌社印行；本院卷109頁）。
    「男子之入他家，不得為法定之財產繼承人」（見同前書，
    第448頁；原審卷(二)174頁）。「…（繼承開始於台灣光復以
    前）因別籍異財或分家等原因離家之男子直系卑親屬均無繼
    承權」，93年8月20日修正公布之內政部頒繼承登記法令補
    充規定第3點，亦定有明文（見原審卷(二)第175頁）。查周金
    英由於「鄭烈水媳婦仔黃氏昭和二年十一月十三日婚姻除戶
    」，有戶籍謄本在卷（見原審卷(二)169頁），依其記載可知
    周金英於昭和二年即入贅他人遂除戶。參以證人即被上訴人
    姊妹周妹亦於原審98年6月8日言詞辯論期日證稱：我父親（
    指周大港）有四個兄弟，第四個被招贅，大房是周大港，二
    房是周大太，三房是周大生等語（見原審卷(二)84頁背面），
    核與上開戶籍謄本記載相符，堪認周金英確於昭和二年被招
    贅。依前述台灣民事習慣，周金英既於日據時期被招贅，即
    因此喪失對於本生父親周保之繼承權。上訴人空言否認周金
    英於日據時期入贅他人，仍謂分管協議應徵得金英同意始屬
    有效云云，自非可取。
  (三)查上訴人於98年7月15日存證信函即表明「…系爭土地原為
    先人祖產，經先祖父周大太與其兄周大港、周大生協議分作
    耕種迄今…」（見原審卷(二)158頁），顯已承認分管協議存
    在。證人周妹復於前述期日證稱：房產分三份由三人（指周
    大港、周大太、周大生）抽籤決定。老一輩只有口述，但沒
    有寫成文字，所以確實分配位置無法描述，我當時只有21歲
    ，現在已經91歲，當時抽籤過程我都有看到，我知道大房（
    指周大港）分得大區。大房分到的部分由乙○○在使用。分
    作是指對於分得部分耕作的意思，子孫就在分得部分繼續耕
    作。我父親跟他的兄弟周大太、周大生在家裡討論分作情事
    等語（見原審卷(二)84頁背面至85頁正面筆錄）。再者，72年
    2月間，周晴吉等15人與被上訴人共同出具書面，提供台北
    市○○區○○段樟腳小段21-5號土地（即台北市○○區○○
    段四小段284號土地前身）、面積2176平方公尺，全部交由
    被上訴人興建二層樓加強磚造建物，有土地使用同意書及建
    物謄本在卷（見原審卷(二)第20頁、原審卷(一)第10頁、本院卷
    51頁）。82年5月2日，周晴吉復出具同意書，由被上訴人在
    台北市○○區○○段三小段751-2、764號土地四分之一範圍
    內申請門牌，面積達160平方公尺，亦有土地使用同意書在
    卷（見原審卷(二)66頁）。同意書既載明被上訴人得使用台北
    市○○區○○段四小段284號全部用於建屋，另在同段三小
    段751-2、764號土地申設門牌，益徵周妹證稱系爭土地業經
    周大港等人於60年前成立分管協議，被上訴人遂在分管區域
    建有附圖一、二建物等情為真正。何況，自被上訴人於72年
    在台北市○○區○○段四小段284號土地興建房舍，迄今已
    逾二十年，如非周大港兄弟三人確有分管協議，上訴人父親
    周晴吉當不致毫無異議，反而兩度出具同意書。足徵周大港
    三兄弟於生前即成立分管協議，附圖一、二建物均位於周大
    港分管區域；故被上訴人承繼周大港權義，得使用系爭土地
    如附圖一、二建物之基地，顯非無權占有。
  (四)其次，證人即周大太孫女周彩雲亦於原審98年6月8日言詞辯
    論期日證稱：我爸爸（指周大太）說有分，誰分得部分就誰
    管理。72年2月土地使用權同意書是我的簽名跟印章，當初
    是要蓋農舍。82年2月6日土地使用同意書，是給被上訴人申
    請門牌使用等語（見原審卷(二)85頁背面至86頁正面），亦有
    同意書二份在卷（見原審卷(二)20、68頁）。周彩雲與上訴人
    同為二房周大太之孫女，其利害關係均屬相同，其證稱確有
    分管協議，復於72年2月、82年2月先後出具土地使用同意予
    被上訴人，益徵被上訴人得依分管協議使用系爭土地。參以
    證人周宇縯（原名周德雄，周大港之孫，被上訴人之侄）亦
    於同日證稱：周大港是我爺爺，周大太跟周大生是我叔公。
    從小他們就對自己分得部分耕作，誰分到誰就在管理使用。
    分了以後就延續下去，各自就分得部分管理使用等語（見原
    審卷(二)第86頁背面筆錄）。證人周榮源（周大港之孫，被上
    訴人之侄）亦於同日證稱：我爸爸是周土樹，我爺爺是周大
    港。我知道我爺爺跟他兄弟講好，誰分得誰就去耕作。我知
    道我爸爸有同意被上訴人蓋農舍等語（見原審卷(二)第87頁正
    反面筆錄）。均證明周大港、周大太、周大生三兄弟確於生
    前協議分管土地，且附圖一、二建物均位於周大港分管區域
    ，其他共有人並同意其建屋、申請門牌；則上訴人否認分管
    協議，謂被上訴人不得使用附圖一、二建物基地云云，洵無
    足採。
  (五)末查，上訴人又主張系爭土地為農地，應做農業使用，被上
    訴人未依分管協議分作耕種，致其無法享有農地免徵遺產稅
    之優惠，經催告亦未補正，業於98年7月15日以存證信函終
    止分管協議，被上訴人應拆屋還地云云。然而，分管協議著
    重於分配共有人使用範圍，使用方式則隨時空變遷而調整，
    俾使土地發揮最大效能。此由上訴人父親周晴吉前開72年2
    月土地使用同意書，同意文山區○○段○○段284號全部做
    為房舍基地，82年5月2日同意書亦允許被上訴人在台北市○
    ○區○○段三小段751-2、764號土地四分之一範圍內申請門
    牌，即可明瞭周晴吉等人均認為系爭土地用途不以耕作為限
    ，仍得建屋使用。系爭土地經編定為保護區（見本院卷第63
    頁土地使用分區證明書），附圖一、二建物亦由被上訴人經
    營茶藝館多年，固如前述。然而，被上訴人此舉僅係違反行
    政法令，應由其承擔相關行政責任，如因此導致上訴人未能
    享受農地免徵遺產稅之損害，則屬損害賠償問題，尚不影響
    分管協議效力。則上訴人僅因被上訴人未將系爭土地農業使
    用，即謂其違反分管協議，進而終止分管協議，洵無足採。
五、綜上所述，系爭土地原係周大港、周大太、周大生共有，三
    人於生前訂立分管協議，附圖一、二建物均位於周大港分管
    範圍，且經上訴人之父周晴吉且於72年、82年分別出具土地
    使用同意書予被上訴人建屋、申請門牌，上訴人（周大太之
    孫、周晴吉之女）無從請求拆屋還地。上訴人謂分管協議應
    徵得周金英同意，且被上訴人未農地農用云云，顯未考慮周
    金英於日據時期為他人招贅，已喪失繼承權；至於被上訴人
    未將系爭土地做農業使用，僅屬違反行政法令，上訴人尚無
    從據以終止分管協議。從而，上訴人依據所有物返還請求權
    ，請求被上訴人將坐落台北市○○區○○段四小段274及284
    地號土地上如附圖一所示a、b、c、d、e部分（面積分別如
    附圖一所示），及坐落同段三小段751-2與764地號土地上如
    附圖二所示A、B、C部分（面積分別如附圖二所示）之建物
    拆除，將土地返還上訴人及其他共有人，為無理由，應予駁
    回。其假執行失所附麗，應併予駁回。是則原審依此駁回其
    訴及假執行之聲請，經核並無違誤，上訴意旨指摘原判決此
    部分不當，求予廢棄改判，為無理由，應予駁回。
六、本件為判決基礎之事證已明，兩造其餘主張、陳述及所提證
    據，經審酌後，認均與本件結論無礙，不再一一論列，併予
    敘明。
七、據上論結，本件上訴為無理由，爰判決如主文。
中    華    民    國    99    年    5     月    4     日
                    民事第十七庭
                        審判長法  官  藍文祥
                              法  官  張競文
                              法  官  吳燁山
正本係照原本作成。
如不服本判決，應於收受送達後20日內向本院提出上訴書狀，其
未表明上訴理由者，應於提出上訴後20日內向本院補提理由書狀
（均須按他造當事人之人數附繕本）上訴時應提出委任律師或具
有律師資格之人之委任狀；委任有律師資格者，另應附具律師資
格證書及釋明委任人與受任人有民事訴訟法第466條之1第1項但
書或第2項（詳附註）所定關係之釋明文書影本。
中    華    民    國    99    年    5     月    4     日
                              書記官  于  誠
附註：
民事訴訟法第466條之1（第1項、第2項）：
對於第二審判決上訴，上訴人應委任律師為訴訟代理人。但上訴
人或其他法定代理人具有律師資格者，不在此限。
上訴人之配偶、三親等內之血親、二親等內之姻親，或上訴人為
法人、中央或地方機關時，其所屬專任人員具有律師資格並經法
院認為適當者，亦得為第三審訴訟代理人。

司法院資訊處製作；財團法人民間司法改革基金會備份。
